【裁判字號】    97,台上,2386
【裁判日期】    970605
【裁判案由】    偽造文書
【裁判全文】
最高法院刑事判決            九十七年度台上字第二三八六號
上  訴  人  乙○○
            丙○○（原名李阜儒）
共      同
選任辯護人  連銀山律師
上列上訴人等因甲○○○自訴偽造文書案件，不服台灣高等法院
中華民國九十六年十月十九日第二審更審判決（九十六年度重上
更(四)字第六五號，自訴案號：台灣台北地方法院八十四年度自字
第一五八號），提起上訴，本院判決如下：
    主  文
原判決撤銷，發回台灣高等法院。
    理  由
本件原判決撤銷第一審關於上訴人乙○○、丙○○（原名李阜儒
）部分之無罪判決，改判依行為時牽連犯之規定，從一重論乙○
○以共同連續行使偽造私文書，足以生損害於他人罪，量處有期
徒刑二年四月；論丙○○以共同行使偽造私文書，足以生損害於
他人罪，量處有期徒刑一年四月，減為有期徒刑八月；併均諭知
相關之從刑；固非無見。
惟查：(一)、有罪之判決書，應記載犯罪之事實，諸凡有關犯罪之
時間、地點、方法、態樣，以及其他與適用法律有關之事項，均
應為詳實之記載，始足為適用法律之依據。原判決認定乙○○於
民國八十一年十月五日，在台北向自訴人甲○○○提出其所偽造
之一九九二年八月十二日之「合同書」；於八十二年三月十五日
或十六日，在台北市提出其所偽造之一九九二年十二月二十八日
「協議書」交付甲○○○；於八十三年三月三日初寄交其所偽造
之「合資經營合同書」予居住於日本之甲○○○；於八十三年三
月八日，在甲○○○台北市○○路居所又提出其所偽造之「土地
使用與興建廠房合同」交予甲○○○而行使等情，似僅就如何「
行使」前開偽造之私文書為記載，對於乙○○偽造前開各文書之
時間、地點、方法、行為態樣等具體偽造之事實，則未為明確之
認定記載，自不足資為適用法律論以「偽造」私文書罪之依據，
已有可議。原判決復未敘明憑以認定係乙○○所偽造之依據，亦
嫌理由欠備。(二)、偽造之印章、印文或署押，不問屬於犯人與否
，沒收之，刑法第二百十九條規定甚明。原判決理由貳之一第(一)
項謂乙○○向自訴人（甲○○○）所提一九九二年八月十二日北
京市朝陽區來廣營鄉新生村經濟合作社（甲方）與台灣量生企業
股份有限公司（乙方）所簽協議書，及一九九二年十二月二十八
日北京市朝陽區來廣營鄉新生村經濟合作社（甲方）與乙○○（
乙方）所簽協議書，該二份文件均經中方代表趙全保（即北京市
朝陽區來廣營鄉新生村經濟合作社代表人）於一九九四年十一月
二日於北京市公證處聲明未曾簽署此二份文件，是乙○○所提之
二份協議書顯屬偽造。如果無訛，各該偽造私文書上對方（中方
）之簽章是否為乙○○所偽造？茍係偽造何以未依前開規定宣告
沒收？原判決未予釐清論述，亦有調查未盡及理由欠備之違誤。
(三)、原判決認定乙○○為變更北京新台食品有限公司資本額，與
丙○○共同偽造該公司之董事會決議，但未認定記載偽造之時間
、地點，已有未合；復未敘明憑以認定其二人有共同偽造董事會
犯意聯絡，及持以行使向北京工商行政管理局申請變更營業執照
及公司章程之依據和理由，仍有理由不備之違法。(四)、卷附自訴
人提出之趙全保經大陸官方公證聲明書係聲明：一、一九九二年
八月十二日北京市朝陽區來廣營鄉新生村經濟合作社（甲方）與
台灣量生企業股份有限公司（乙方）所簽「協議書」。二、一九
九二年十二月二十八日北京市朝陽區來廣營鄉新生村經濟合作社
（甲方）與乙○○女士（乙方）所簽「協議書」，非其本人簽署
或授權簽署（見一審卷第四０頁），並未聲明表示其無在一九九
三年（民國八十二年）十一月二十三日訂立之「合資經營合同書
」（即原判決C 版本）上簽署。原判決理由貳之一第(二)項之(3)卻
說明自訴人提出甲方代表人趙全保經大陸官方公證之聲明表示其
未曾在Ｃ版本合同書簽名，而採為乙○○不利之論據，亦有採證
與卷內資料不盡相符之矛盾。上訴人等上訴意旨指摘原判決不當
，尚非全無理由，應認仍有撤銷發回更審之原因。至原判決說明
不另為無罪之諭知部分，基於審判不可分原則，爰一併發回更審
，附此敘明。
據上論結，應依刑事訴訟法第三百九十七條、第四百零一條，判
決如主文。
中    華    民    國  九十七  年    六    月    五    日
                      最高法院刑事第九庭
                          審判長法官  洪  文  章
                                法官  王  居  財
                                法官  郭  毓  洲
                                法官  黃  梅  月
                                法官  邱  同  印
      本件正本證明與原本無異
                                      書  記  官
中    華    民    國  九十七  年    六    月    十    日
                                                      Ｑ


司法院資訊處製作；財團法人民間司法改革基金會備份。
